臺灣高等法院臺中分院刑事判決　　　　　　　　　　九十三年度上易字第七八七號
　　上　訴　人　臺灣台中地方法院檢察署檢察官
　　被　　　告　丁○○
右上訴人因被告詐欺案件，不服臺灣台中地方法院九十二年度易字第二九四一號中華
民國九十三年六月二十一日第一審判決（起訴案號：臺灣台中地方法院檢察署九十二
年度偵緝字第一二九八號；併辦案號：臺灣高雄地方法院檢察署九十二年度偵字第二
三四三九號、九十三年度偵字第六二六八號），提起上訴，本院判決如左：
    主      文
原判決撤銷。
丁○○連續幫助連續意圖為自己不法之所有，以詐術使人將本人之物交付，處有期徒
刑肆月，如易科罰金，以參佰元折算壹日。
    事      實
一、丁○○於民國（下同）九十一年九月間，因缺錢乃依報紙刊登之收購存摺廣告，
    以電話與一名不詳姓名年籍之成年男子「林先生」連絡後，得知對方願以每本新
    臺幣（下同）二千五百元之價格收購郵局、銀行等金融機構帳戶存摺、提款卡，
    丁○○可預見林先生收購金融機構帳戶存摺、提款卡，係供從事詐欺取財等非法
    犯行之用，竟在不違背本意下，基於幫助他人財產犯罪之不確定概括故意，先於
    同年月十七日或十八日十七、十八時許，在高雄市○○路旁，將其於同年月十七
    日所開立之中華郵政公司屏東郵局郵政儲金帳戶局號：ＯＯ七一００—一號，帳
    號：一三八八０—九號之存摺、印章、提款卡，以二千五百元之代價售予林先生
    ，供林先生等詐騙之人領取不法犯罪所得之財物使用。該詐騙之人，基於詐欺之
    概括犯意，先於九十一年十一月間在自由時報、聯合報上刊登「遠東信貸、額度
    十萬─二ＯＯ萬、優惠專案利率３﹪」廣告，嗣不知情之丙○○、甲○○見報後
    ，依報刊聯絡電話去電洽請代辦信用貸款，詐騙之人即對丙○○、甲○○佯稱辦
    理貸款須依其指示至金融機構匯款繳納信用保險費，致丙○○陷於錯誤，先於九
    十一年十一月二十一日十二時五十分、同日十四時十分許，至臺中市○○路郵局
    ，各匯款九千三百六十元、一萬零六百八十元至郵局局號：0000000，帳
    號：000000000號，戶名吳靜月（另案審結）之帳戶，再於九十一年十
    一月二十七日至臺中市○○路郵局，匯款一萬二千元至詐騙之人所指示之丁○○
    上開郵局帳戶內，而遭詐騙上開款項；甲○○另亦陷於錯誤，於九十一年十一月
    一日匯款九千二百四十元、一萬三千八百六十元至戶名吳靜月之上開帳戶內，而
    遭詐騙上開款項。嗣丙○○、甲○○查覺有異，始知受騙。丁○○又於九十二年
    九月八日將其於同日在建華銀行鳳山分行申請設立之000000000000
    00號帳戶之存摺、印章、提款卡等物，以一千二百元之代價售予李金龍（另案
    經臺灣高雄地方法院檢察署檢察官偵查起訴中），供李金龍與綽號小謝等人組成
    之詐欺集團詐騙領取不法犯罪所得之財物使用。嗣於九十二年九月十七日有被害
    人李美香接獲一通佯稱國稅局人員電話向其謊稱其有一筆退稅要其持ATM卡 ，前
    往提款機辦理退稅，李美香不疑有它，便依其指示操作提款機，卻將存款簿存款
    十萬零六千五百五十四元，分二筆匯至丁○○前開所有建華銀行帳戶內，而遭騙
    取，嗣經李美香發覺而報警偵辦。
二、案經臺中市警察局第一分局報請臺灣臺中地方法院檢察署檢察官偵查起訴，及高
    雄縣刑警大隊報請臺灣高雄地方法院檢察署檢察官向本院聲請併案辦理。
  理      由
一、訊據被告丁○○ (以下簡稱被告）坦承於右揭時地出售上開帳戶之存摺、金融卡
    及密碼之犯行不諱，且查：
（一）被害人丙○○於警詢及偵訊指訴遭詐騙而匯款一萬二千元至丁○○帳戶，另匯
      款九千三百六十元、一萬零六百八十元至吳靜月帳戶等語，被害人甲○○、李
      美香亦於警詢指訴遭詐騙經過，並有匯款單、聯合報遠東信貸廣告及自動櫃員
      機交易明細表等影本可佐，本件丁○○之郵局及建華銀行帳戶，確係被告親自
      前往開設，亦有郵局、建華銀行開戶資料、印鑑卡可佐，再被告確將其帳戶賣
      予李金龍作詐財使用，亦經李金龍於警詢時供承在卷，而李金龍復經檢察官以
      涉嫌常業詐欺等罪起訴在案，有臺灣高雄地方法院檢察署檢察官九十二年度偵
      字第二三四三九等號起訴書附於該併案卷內可證，足見被告之上開帳戶經被告
      出售予不詳姓名之人後，確係供詐騙之人使用。
（二）再按刑法上之故意，分為直接故意（確定故意）與間接故意（不確定故意），
      「行為人對於構成犯罪之事實，明知並有意使其發生者」為直接故意。「行為
      人對於構成犯罪之事實，預見其發生而其發生並不違背其本意者」為間接故意
      ；而間接故意與有認識的過失之區別，在於二者對構成犯罪之事實雖均預見其
      能發生，但前者對其發生並不違背其本意，後者則確信其不發生。且幫助犯之
      成立，以行為人主觀上認識被幫助者正欲從事犯罪或係正在從事犯罪，且該犯
      罪有既遂之可能，而其行為足以幫助他人實現構成要件者，即具有幫助故意，
      並不以行為人確知被幫助者係犯何罪名為必要。至於行為人在正犯實施犯罪前
      為幫助行為者，則構成事前幫助犯。茲查：
    １衡諸常情，今日一般人至金融機關如銀行、郵局等開設帳戶使用，係極為方便
      容易且迅速之事，苟有使用金融存款帳戶之正當用途，自以使用其本人或可信
      賴之親友申請之帳戶，最為便利安全，始可避免帳戶名義人反悔或心存歹念，
      利用通知掛失止付及換摺之方式，將帳戶內之款項領走一空，使用帳戶人反將
      蒙受損失，故苟非具意圖以他人帳戶從事不法用途，並藉以逃避查緝，自無向
      無相當信任關係之陌生人收購或承租帳戶使用之理。是依一般人通常之知識、
      經驗，均應知不詳姓名之人要求提供帳戶，係欲藉該帳戶取得不法犯罪所得，
      且欲以之隱匿帳戶內資金之實際取得人之身分；被告係年近三十歲之成年人，
      對此自難諉為不知，且被告於原審亦坦承：我當時有想對方是洗錢用的，即以
      該帳戶做收取不法所得等語（九十三年六月十四日原審訊問筆錄），足見被告
      確有預見其將帳戶出售予不詳姓名之人，該使用帳戶之人，係將帳戶供取得不
      法犯罪所得之用，被告仍予出售帳戶，其具幫助他人犯詐欺罪之不確定故意。
    ２近來竊車恐嚇取財及利用「刮刮樂」、「退稅」、「辦理信用貸款」等名義詐
      欺取財之犯罪類型層出不窮，該等犯罪，多數均係利用他人帳戶作為恐嚇取財
      或詐欺所得財物之出入帳戶，並經媒體廣為披載，被告縱使並不確知所出售之
      帳戶，係遭他人用以對被害人丙○○等人詐欺取財，亦無法確知取得帳戶之人
      係以何種方法於何時地為詐欺取財之具體內容，惟對於其所出售之上揭帳戶，
      將遭人作為詐欺取財犯行所得財物匯入及提領之工具使用，應有概括之認識，
      且可預見其發生，竟仍同意出售，顯對帳戶供他人取得不法犯罪所得之用，亦
      不違背其本意，且其無確信帳戶不至遭利用為犯罪之用，仍將帳戶出售予無信
      賴關係之陌生人，足認被告係基於幫助犯罪之不確定故意。綜上所述，事證明
      確，被告右揭犯行堪以認定。
二、查被告僅參與提供金融機關帳戶予他人供詐欺取財使用，並無證據證明其有參與
    詐欺取財之行為，或有與本件詐欺取財之詐騙之人有詐欺之犯意聯絡，是被告基
    於幫助之意思，參與詐欺取財構成要件以外之行為，為幫助犯。核被告所為，均
    係犯刑法第三十條第一項、第三百三十九條第一項之幫助詐欺取財罪。再按連續
    幫助與幫助連續為不同之犯罪態樣，如基於概括犯意，多次幫助他人犯罪，為連
    續幫助，就幫助者而言，該幫助者有多次犯罪行為；如以一幫助行為，幫助他人
    連續犯罪，則為幫助連續，就幫助者而言，僅有一次犯罪行為。是正犯所犯數次
    詐欺取財行為，係基於概括犯意反覆為之，所犯構成要件相同，應成立連續詐欺
    取財罪；本件被告前後二次出售帳戶供人詐欺取財，幫助他人犯罪，顯係基於同
    一概括犯意為之，為連續幫助，應以一罪論並加重其刑；又被告所幫助之正犯即
    林先生詐騙集團與李金龍詐騙集團，均係有多次之詐欺取財犯行，雖李金龍遭檢
    察官以涉犯常業詐欺罪者起訴，但無法證明被告亦有幫助常業詐欺之認識，自僅
    論以連續詐欺之幫助犯為宜，並因被告前後有二次之幫助行為而成立連續幫助。
    公訴意旨雖僅論及被告提供帳戶部分，正犯所犯詐欺取財犯行僅有一次，漏未論
    及正犯其餘多次詐欺取財犯行部分，及公訴意旨與原審均未及就併案部分之幫助
    犯行予以論罪，惟因此等部分分別與被告所犯幫助詐欺取財犯行有實質上一罪關
    係或有連續犯之裁判上一罪關係，本院自均得併予審究，併此敘明。末查被告幫
    助詐騙之人犯上開詐欺罪，為從犯，依刑法第三十條第二項之規定，減輕其刑。
    原審對被告論罪科刑，固非無見，惟未及就併案部分之幫助犯行予以論罪，故檢
    察官執此指摘原判決不當，為有理由，應予撤銷改判，爰審酌被告無不法前科，
    素行良好，其因經濟狀況不佳，遂同意提供金融帳戶供他人非法使用，助長他人
    犯罪風氣，惟其本身未實際參與本件詐欺取財之犯行，責難性較小，犯罪所獲不
    多，又其犯後確有悔意等一切情狀，量處如主文第二項所示之刑，並諭知易科罰
    金之折算標準。
據上論結，應依刑事訴訟法第三百六十九條第一項前段、第三百六十四條、第二百九
十九條第一項前段，刑法第三十條第一項、第二項、第五十六條、第三百三十九條第
一項、第四十一條第一項前段，罰金罰鍰提高標準條例第一條前段、第二條，判決如
主文。
本案經檢察官乙○○到庭執行職務。
中      華      民    國      九十三  年      八      月      十七    日
                                臺灣高等法院臺中分院刑事第七庭
                                      審判長法  官  林  榮  龍
                                            法  官  江  錫  麟
                                            法  官  謝  說  容
右正本證明與原本無異。
不得上訴。
                                            書記官  陳  美  利
中      華      民      國      九十三  年      八      月      十八    日
附論罪科刑法條：
刑法第三百三十九條第一項
意圖為自己或第三人不法之所有，以詐術使人將本人或第三人之物交付者，處五年以
下有期徒刑、拘役或科或併科一千元以下罰金。
                                                                        Ａ
